# 附回购义务股权投资的会计处理

提问人：caesarxf 时间：2022-01-17 20:56:09
近期在学习《上海证券交易所会计监管动态 2021 年第 2 期》，对其中金融工具系列问题 7 有所疑问，还请各位老师赐教。
问题 7 【附回购义务股权投资的会计处理】：回购义务是否应确认金融负债？
案例: A 公司为外商独资企业，与具有国资背景的 B 公司共同投资设立 C 公司，持股比例分别为 70%和 30%。A 公司将 C 公司纳入合并报表范围。根据合同约定，B 公司出资的资本金，从资本金到账后第 5 年开始，由 A 公司按 40%、30%、30%的比例分三次在连续三年内完成全部回购，回购价格为实际投入的资本金加固定收益。届时若因境外相关法律法规限制，A 公司不能在境内独资经营，则 A 公司可以选择由 B 公司继续持有 C 公司合计12%的股份。A 公司在合并报表层面应当如何对该回购义务进行会计处理？
分析：本案例中，B 公司持有 C 公司的 30%股权，A 公司需要按照本金加收益的方式逐步回购。对于 A 公司无法选择不回购的 18%部分股权， A 公司无法避免交付现金的义务，需作为一项金融负债处理。
但对于 B 公司持有 C 公司另外 12%的股权，合同约定若在回购时受到法律法规的限制，则 A 公司可以选择不回购该部分股权，该法律法规的限制属于或有结算事项。根据《企业会计准则第37 号——金融工具列报》（ 2017 年修订）及其应用指南，如果当该或有结算事项“极端罕见、显著异常且几乎不可能发生”时，在对金融工具分类时，不需要考虑这些或有结算事项。本案例中，境外法律法规可能会根据政治经济环境的不同，随时修订境外投资要求，不属于“极端罕见、显著异常且几乎不可能发生”的情况，A 公司在对金融工具分类时需要考虑境外相关法律法规限制的影响。而且 A 公司不能控制法律法规的修订，A 公司不能无条件地避免对该部分 12%股权的现金结算义务。综上所述，A 公司应当将对 B 公司持有的 C 公司 30%股权的回购义务作为一项金融负债处理。
我的疑问：
1 、A 公司应当将对 B 公司持有的 C 公司 30%股权的回购义务作为一项金融负债处理，那么具体如何确认该项负债？是将合并层面C公司的少数股东权益转换为负债处理吗？
2 、按照我 1 的观点，那A公司是将C公司100%的利润纳入合并报表吗？
3 、A公司个别报表层面是否无需对该项回购义务进行会计处理？

回答人：chenyiwei
A的个别报表层面，相当于与B签订了一项远期合同，故应就合同约定的回购价格预计将高于或低于届时标的股份（30%）的公允价值的差额确认一项以公允价值计量且其变动计入损益的金融资产或金融负债。
A的合并报表层面，因为将C纳入合并报表范围，故应考虑少数股东B在此期间内是否实质上享有该30%股权对应的股东权利。如果实质上B不享有股东权利的，则合并报表层面将该30%股权的回购义务对应的回购款的折现值均确认为金融负债，无少数股东权益和少数股东损益；如果实质上B在持股期间仍享有股东权利的，则合并报表层面仍需确认少数股东权益和少数股东损益，同时仍需确认前述回购义务相关负债，确认该负债时，对应科目为资本公积（借方）。